【裁判字號】    99,訴,29
【裁判日期】    991116
【裁判案由】    妨害投票
【裁判全文】
福建金門地方法院刑事判決                99年度訴字第29號
公  訴  人  福建金門地方法院檢察署檢察官
被      告  乙○○
            丙○○
            甲○○
上列被告因妨害投票案件，經檢察官提起公訴（99年度選偵字第
184、186、244、254號），本院判決如下：
    主  文
乙○○、丙○○、甲○○共同意圖使特定候選人當選，以虛偽遷
徙戶籍取得投票權而為投票，各處有期徒刑伍月，如易科罰金，
均以新臺幣壹仟元折算壹日。均褫奪公權貳年。
    事  實
一乙○○、丙○○、甲○○均明知依公職人員選舉罷免法第15條
  第1項之規定，在各該選舉區繼續居住4個月以上者，始為該選
  舉區之選舉人，竟共同與乙○○、丙○○之叔父丁○○（於民
  國99年5月12日死亡，業經本院判決公訴不受理確定）基於意
  圖使金門縣第5屆縣長暨第2選區縣議員選舉及金門縣第10屆金
  沙鎮鎮長選舉某位特定候選人當選之犯意聯絡，由丁○○於98
  年6月間某日，在高雄市三民區○○○路367號由乙○○、丙○○姊妹經營之「弘爺早餐店」內央請乙○○、丙○○將戶籍虛
  偽遷徙至金門縣金沙鎮陽翟新興社區112號甲○○所有之房屋
  ，以取得投票權於98年12月5日金門縣第5屆縣長暨第2選區縣
  議員選舉及金門縣第10屆金沙鎮鎮長選舉投票日投票予特定候
  選人，經乙○○、丙○○允諾，並將身分證、印章交付丁○○
  後，丁○○遂於98年7月初某日，在金門縣金沙鎮某處，央請
  甲○○代其與乙○○、丙○○遷移戶籍至金門縣金沙鎮陽翟新
  興社區112號，並交付其與乙○○、丙○○之身分證、印章予
  甲○○，甲○○雖明知該三人均未實際居住於上址，虛偽設籍
  之意圖係為投票支持特定候選人，仍予允諾，並於98年7月8日
  持上開三人之身分證及印章前往金門縣金沙鎮戶政事務所辦理
  遷籍，使丁○○、乙○○、丙○○取得前開選舉之選舉權人資
  格，並經戶政機關列入選舉人名冊，丁○○、乙○○、丙○○
  且於98年12月5日投票日，前往投票所領取選票及投票。嗣經
  警於同月7日調閱選舉人名冊，始悉上情。
二案經金門縣警察局金湖分局報告福建金門地方法院檢察署檢察
  官偵查後提起公訴。
    理  由
一證據能力之認定：按被告以外之人於審判外之陳述，雖不符刑
  事訴訟法第159條之1至同法第159條之4之情形，經當事人於審
  判程序同意作為證據，法院審酌該言詞陳述或書面陳述作成時
  之情況，認為適當者，亦得為證據。當事人、代理人或辯護人
  於法院調查證據時，知有第159條第1項不得為證據之情形，而
  未於言詞辯論終結前聲明異議者，視為有前項之同意。刑事訴
  訟法第159條之5定有明文。茲檢察官本件所提出、經本件判決
  所引用之所有被告以外之人於審判外之言詞及書面陳述，被告
  乙○○、丙○○、甲○○迄本件言詞辯論終結前，均未聲明異
  議，本院審酌上述證據，亦無違法取證及證明力明顯偏低之瑕
  疵，以之作為證據，應屬適當，依前開規定，認有證據能力。
二實體部分：
(一)訊據被告乙○○、丙○○、甲○○固坦承有應丁○○之請，由
  乙○○、丙○○將身分證、印章交付丁○○、丁○○再將其自
  己及乙○○、丙○○之身分證、印章交付甲○○，請託代為遷
  籍至並未實際居住之金門縣金沙鎮陽翟新興社區112號，並於
  98年12月5日前往投開票所投票之事實，惟均否認有何使特定
  候選人當選之意圖。乙○○、丙○○辯稱：98年6月間，丁○○向乙○○詢問是否欲將戶籍遷至金門，因為金門不用交稅金
  ，又有家戶配酒，且丁○○在大陸地區經商，希望乙○○姊妹
  二人將在高雄之早餐店交給母親、妹妹看顧，到大陸地區學習
  機器操作，其姊妹二人亦私下計畫要在金門開設早餐店，遂允
  諾遷籍。甲○○則辯稱：98年1月至12月間丁○○向其租用房
  屋，表示想在金沙地區買屋，請甲○○代為遷移戶籍，甲○○
  遂應其所請代向金沙戶政事務所申請遷移丁○○、乙○○、丙○○之戶籍，但其並不知道丁○○要投票予何候選人，亦不知
  丁○○有無來金門投票云云。
(二)經查：
1.丁○○於98年6月間，在高雄市三民區○○○路367號由乙○○
  、丙○○經營之「弘爺早餐店」內央請其姊妹二人將戶籍遷移
  至金門，經乙○○、丙○○允諾並交付身分證、印章，丁○○
  遂轉將自己及乙○○、丙○○之身分證及印章交付甲○○，請
  託其代為遷移上開三人戶籍至並未實際居住之金門縣金沙鎮陽
  翟新興社區112號，丁○○、乙○○、丙○○並於98年12月5日
  第5屆縣長暨第2選區縣議員選舉及金門縣第10屆金沙鎮鎮長選
  舉投票日前往投票之事實，除均經被告三人所自承，並有丁○○使用之手機號碼0000-000000號於98年9月10日至12月13日之
  通聯紀錄、委任書2紙、遷入戶籍登記申請書1紙、全戶戶籍資
  料查詢結果3紙、金門縣第5屆縣長、縣議員及第10屆鄉鎮長選
  舉第55投票所選舉人名冊影本乙份在卷可稽，堪認被告三人前
  揭供承內容為真。
2.被告乙○○、丙○○雖以前詞置辯，惟：
(1)被告乙○○、丙○○雖於本院審理時辯稱丁○○要求其二人遷
  籍之原因，係因丁○○要在金門開設影印店，要其等將在高雄
  之早餐店交給媽媽、妹妹看顧，到大陸學習機器操作云云，然
  其二人前於警詢、偵訊時從未提出此點辯解，乙○○於警詢時
  辯稱遷戶籍係因欲在金門開設早餐店（金湖警刑字第09800076
  08號卷【下稱警二卷】第2頁），丙○○警詢時亦為相同之辯
  解（金湖警刑字第0980007604號卷【下稱警三卷】第2頁），
  但在偵訊時，乙○○改稱：「我把戶籍遷來金門是因我叔叔在
  大陸經商，又想要在金門開店所以想請我跟我妹來顧店，但沒
  那麼早，開什麼店我不太確定，開在哪也沒跟我說。」（福建
  金門地方法院檢察署99年度選偵字第186號卷【下稱偵二卷】
  第10頁），丙○○亦一同改稱：「去年6月份左右是我叔叔在
  高雄三民區早餐店裡跟我說他想要在金門找地方開店，在金門
  哪裡我不知道因為他還在找，開什麼店我也不清楚，所以他想
  找我跟我姊來顧店，所以就問我們要不要把戶籍遷過來順便住
  這。」（福建金門地方法院檢察署99年度選偵字第184號【下
  稱偵三卷】第6、7頁）。比較其前後之辯詞，乙○○姊妹在警
  詢時稱係欲自己在金門開設早餐店，偵訊時改稱係丁○○欲在
  金門開店，想請其姊妹二人來金門顧店，不知丁○○欲開設何
  種店鋪，於本院審理時丙○○卻突然知悉丁○○係欲開設影印
  店（本院卷第82頁），已有矛盾、可疑之處。況丁○○於偵訊
  時有關為何要求乙○○姊妹遷籍至金門之供詞係：「去年7 月
  時我在沙美跟甲○○說如果國民黨選贏會蓋金沙大橋，我想在
  這裡置產。所以我跟他說我想先把戶籍遷過來。」「我跟我姪
  女說我要遷到金沙，他們就問我金門好不好，我說金門空氣、
  水質好，未來有發展，我準備要在這裡投資，我問他們倆要不
  要遷來，他們就說好，因為我現在還沒有結婚，我財產以後是
  要留給他們的。」（福建金門地方法院檢察署99年度選偵字第
  244號【下稱偵一卷】第159頁）從頭到尾未曾提到在金門開店
  做生意，欲僱請乙○○姊妹協助經營乙事。而乙○○於本院審
  理時經審判長詢問係欲學習何種機器之操作？乙○○竟答稱：
  「什麼機器就問倒我了，畢竟我不是做生意的。」，審判長繼
  續追問，乙○○續則答：「他是說是一台機器的操作。我對這
  個沒有興趣，可以問我妹妹，我妹妹比較清楚。」「我聽我叔
  叔說有很多機器，什麼控管的機器也有，影印的機器也有，反
  正有很多機器。」（本院卷第77頁），丙○○雖稱係欲去大陸
  學習機台控制：「不是影印機，是大張的輸出機器，我不知道
  叫什麼名字。」（本院卷第82頁），惟其回答亦係籠統模糊，
  顯然確實對將學習之機器名稱、種類、性能、用途全然不知。
  綜合其二人先前於偵訊時供述不知丁○○欲開設何種店鋪，於
  審理時則供稱不知所辯欲前往大陸地區學習之機器名稱、用途
  為何，而乙○○姊妹二人於高雄經營早餐店，並非無業之人，
  移居至金門、投入另一行業為何等大事，對於金門地區環境、
  風土、居民消費習性、當地商業競爭生態，甚至將從事之行業
  工作內容、必須操作之機器名稱、種類、用途全然不知，即率
  爾將戶籍遷移至金門，顯然不符常理。
(2)乙○○、丙○○自承於98年12月5日投票日當天上午12時許的
  飛機來金門，下午1點多到，由一名年約三、四十歲的女性開
  車來接機，並載丁○○、乙○○、丙○○去吃午飯，嗣前往投
  開票所投票，而於當天搭4點多或6點多的飛機回高雄等語（本
  院卷第74至75、84至87頁），惟高雄至金門來回機票，縱係設
  籍於金門之離島居民，單人亦須花費新臺幣（下同）三千餘元
  （此為台金機票往返行情價，金門住民一般均有認知），被告
  乙○○、丙○○二人共花費六千餘元，竟在金門停留不到半日
  ，即復返高雄，且如此緊迫之行程，竟仍抽空前往投票，顯不
  合理。本次縣長、縣議員、鄉鎮長選舉競爭激烈，眾多赴台工
  作、求學之金門鄉親紛紛返鄉投票順便探視親人，98年12月5
  日前後之機位一票難求，訂票相當困難，此為金門地區公知之
  事實，乙○○、丙○○竟特地選擇該時段來金門短暫「觀光」
  半日，其二人辯詞殊難採信，專程前來金門之目的顯然僅為投
  票。
(3)按有選舉權人在各該選舉區繼續居住四個月以上者，為公職人
  員選舉各該選舉區之選舉人，公職人員選舉罷免法第15條第1
  項著有明文。乙○○、丙○○實際上未居住在金門縣金沙鎮陽
  翟新興社區112號房屋，自不符合上開取得選舉權之要件，仍
  於選舉前四個月之98年7月8日將戶籍遷移至上址，而經戶政機
  關編入選舉人名冊、取得金門縣第5屆縣長暨第2選區縣議員選
  舉及金門縣第10屆金沙鎮鎮長選舉之投票權。而其等既花費共
  六千餘元，僅來金門半日，投票後縱使曾順道走訪金門老街，
  即匆匆離去，顯係專程前來金門投票。又其二人既如此大費周
  章，花費半日時間及高額金錢專程前來金門投票，顯然其上開
  遷移戶籍取得投票權，並於投票日當天專程前來金門投票之行
  為，均係基於使特定候選人當選之意圖無誤，所辯係因丁○○
  欲在金門地區開店，請其二人看顧店鋪，其二人亦欲在金門地
  區開設早餐店，所以遷移戶籍云云均無可採。其等意圖使特定
  候選人當選，以虛偽遷徙戶籍取得投票權而為投票之妨害投票
  犯行均已堪認定。
3.被告甲○○雖辯稱因丁○○向其租屋，乃代為遷籍，不知丁○○投票予何候選人云云，惟：
(1)除被告乙○○、丙○○妨害投票犯行業已堪認定如前述外，丁○○於偵訊中供承自96年開始即居住在臺北縣新店市○○街66
  巷7號之1，原來為了在大陸地區做生意方便，將戶籍遷移至金
  門縣金城鎮朋友住處，因為想要在金門縣金沙鎮置產，所以跟
  甲○○說想將戶籍遷移至金沙，甲○○說好，並提供金門縣金
  沙鎮陽翟新興社區112號房屋讓丁○○遷移戶籍；98年12月5、
  6日是住在金門縣金城鎮朋友「小白」家，98年12月7日去稅捐
  處辦理退稅完畢後才離開金門；伊沒有戶籍地的鑰匙，沒住過
  戶籍地，跟戶籍地沒有關係等語（偵一卷第159至160頁）。則
  其既然實際居住在臺北縣，未曾住居於戶籍地，顯然與前揭公
  職人員選舉罷免法第15條第1項規定取得投票權之要件不符，
  又其雖在大陸地區做生意，有可能為利用小三通管道往來臺灣
  、大陸地區，需要設籍於金門以利用離島居民身分取得機票票
  價之優惠，惟其既本即將戶籍設於金門縣金城鎮朋友住處，即
  無將戶籍遷移至金沙鎮之必要；其雖稱係欲在金沙鎮置產始遷
  移戶籍，惟購置不動產並不須在當地設有戶籍，所辯為在當地
  置產始遷移戶籍云云顯然不實，而其既然大費周章遷移戶籍，
  並於一票難求之選舉期間搭機前來金門投票，停留三日待98年
  12月7日星期一在稅捐處辦理退稅後即行離去，且請託其姪女
  與其共同虛偽遷移戶籍並專程前來金門投票予特定候選人，其
  自身支持特定候選人之意圖亦已彰彰甚明，此部分丁○○意圖
  使特定候選人當選，以虛偽遷徙戶籍取得投票權而為投票之事
  實亦已明確。
(2)被告甲○○雖以前詞置辯，然丁○○業已供承與戶籍地沒有關
  係、沒有戶籍地的鑰匙、沒住過戶籍地如前述，甲○○所辯丁○○向其租屋云云顯然不實。而一般人對於他人無故欲將戶籍
  遷入自己所有之房屋均會有所防備，如非有一定原因，通常不
  歡迎他人設籍在自己所有之房屋，況投票通知單均由政府機關
  郵遞至選舉權人戶籍地，若非甲○○將投票通知單於不詳時地
  ，以不詳方式交付給丁○○，未居住於戶籍地之丁○○焉能取
  得其與其姪女之投票通知單，並偕同乙○○、丙○○於投票日
  前往投票？顯然甲○○對於丁○○、乙○○、丙○○並未實際
  居住於金門縣金沙鎮陽翟新興社區112號房屋知之甚明，且係
  基於使特定候選人之意圖，提供其所有房屋之地址供丁○○、
  、乙○○、丙○○虛偽設籍，並代辦遷籍事宜，使該三人得以
  取得投票權而於98年12月5日投票日投票支持金門縣第5屆縣長
  暨第2選區縣議員選舉及金門縣第10屆金沙鎮鎮長選舉某位特
  定候選人，其與丁○○、乙○○、丙○○共同妨害投票之犯意
  聯絡及行為分擔亦已堪認定，自應依法論科。
三核被告乙○○、丙○○、甲○○所為，均係犯刑法第146條第2
  項之虛偽遷徙戶籍之妨害投票罪。被告3人與丁○○（已死亡
  ）間就本件妨害投票犯行間，有犯意聯絡及行為分擔，均為共
  同正犯。爰審酌被告甲○○、乙○○、丙○○均明知丁○○、
  乙○○、丙○○未實際居住於金沙鎮陽翟新興社區112號，竟
  為達支持特定候選人之目的，共謀將丁○○、乙○○、丙○○
  之戶籍遷入，影響選風之純正，並對其他候選人造成不公平之
  競爭，且犯後執詞否認，毫無悔意等一切情狀，量處如主文所
  示之刑，併分別諭知易科罰金之折算標準。
四按犯刑法分則第6章之妨害投票罪，宣告有期徒刑以上之刑者
  ，並宣告褫奪公權，公職人員選舉罷免法第113條第3項定有明
  文，而公職人員選舉罷免法第113條第3項係針對犯刑法妨害投
  票罪章，並經宣告有期徒刑以上之刑者，強制規定於主刑之外
  ，亦應宣告褫奪公權，故公職人員選舉罷免法第113條第3項關
  於宣告褫奪公權之要件，為刑法第37條第2項之特別規定，亦
  即依據公職人員選舉罷免法第113條第3項關於褫奪公權之特別
  規定者，不受刑法第37條第2項所定宣告1年以上有期徒刑之限
  制，然關於褫奪公權之期間，仍應適用刑法總則之規定。本件
  被告所犯刑法第146條第2項之虛偽遷徙戶籍之妨害投票罪，為
  刑法第6章之罪，且經宣告有期徒刑以上之刑，是應依公職人
  員選舉罷免法第113條第3項之規定，併予宣告褫奪公權2年。
據上論斷，依刑事訴訟法第299條第1項前段，公職人員選舉罷免
法第113條第3項，刑法第11條、第28條、第146條第2項、第41條
第1項前段、第37條第2項，判決如主文。
本案經檢察官席時英到庭執行職務。
中    華    民    國    99    年    11    月    16    日
                  刑事庭審判長法  官  康樹正
                              法  官  范坤棠
                              法  官  許嘉容
以上正本證明與原本無異。
如不服本判決，應於判決送達後10日內向本院提出上訴書狀。
                             書記官   徐佩鈴
中    華    民    國    99    年    11    月    16    日
附錄法條：
中華民國刑法第146條
以詐術或其他非法之方法，使投票發生不正確之結果或變造投票
之結果者，處5年以下有期徒刑。
意圖使特定候選人當選，以虛偽遷徙戶籍取得投票權而為投票者
，亦同。
前二項之未遂犯罰之。

司法院資訊處製作；財團法人民間司法改革基金會備份。
